臺灣高等法院臺中分院刑事判決　　　　96年度上訴字第1995號
上　訴　人　臺灣臺中地方法院檢察署檢察官
上　訴　人
即　被　告　乙○○
　　　　　　　　　　之11
選任辯護人　宋永祥律師
選任辯護人　盧昱成律師
上列上訴人因被告違反毒品危害防制條例案件，不服臺灣臺中地
方法院96年度訴字第583號中華民國96年5月23日第一審判決（起
訴案號：臺灣臺中地方法院檢察署95年度偵字第9977號、、95年
度偵字第15626號），提起上訴，本院判決如下：
    主  文
原判決撤銷。
乙○○持有第一級毒品達一定數量，處有期徒刑捌月，減為有期
徒刑肆月，如易科罰金，以銀元佰元（即新臺幣玖佰元）折算
壹日。扣案之第一級毒品海洛因陸包（合計淨重柒拾柒點肆柒公
克，空包裝總重肆點壹陸公克，純度百分之肆拾壹點壹貳，純質
淨重拾壹點捌陸公克），均沒收銷燬之，分裝杓壹支、分裝盒
壹個、夾鏈袋壹佰貳拾伍個均沒收。
    事  實
一、乙○○明知海洛因為毒品危害防制條例第 2條第2項第1款所
    定之第1級毒品，不得非法持有，竟於民國95年3月間，在臺
    中市○○路金沙百貨公司附近之某PUB店內， 陸續以新台幣
    （下同）26 萬元之代價，向真實姓名、年籍均不詳， 綽號
    為「阿餅」之成年男子，購得第1級毒品海洛因6包，合計淨
    重77.47公克（空包裝總重4.16公克，純度41.12%， 純質淨
    重31.86公克）後，置放在其位在臺中市○○○路353之1號5
    樓居所，而持有第1級毒品海洛因達行政院訂定之持有第1級
    毒品加重其刑之數量標準淨重5公克以上。嗣於95年4月27日
    17時許，經行政院海岸巡防署中部地區巡防局隊員在乙○○
    上開居所查獲，當場扣得其持有之上開第1級毒品海洛因 ，
    合計淨重77.47公克（空包裝總重4.16公克，純度41.12% ，
    純質淨重31.86公克）、 及其所有預備供分裝以利持有所用
    之分裝夾鍊袋125個、分裝盒1個、分裝杓1支等物。
二、案經臺灣臺中地方法院檢察署檢察官指揮行政院海岸巡防署
    中部地區巡防局報請檢察官偵查起訴。
    理  由
一、有關證人蔡秉晃警詢、偵訊筆錄之證據能力：(一)按被告以外
    之人於審判外之言詞或書面陳述，除法律有規定者外，不得
    作為證據，刑事訴訟法第159條第1項定有明文。本件證人蔡
    秉晃於警詢、偵訊時之證述，係被告以外之人於審判外之言
    詞陳述，為傳聞證據。且本院復查無證人蔡秉晃於警詢及檢
    察官偵訊時之供述， 可適用刑事訴訟法第159條之1至第159
    之5條關於刑事法傳聞證據法則例外之情形， 是該傳聞證據
    並無適用例外取得證據能力之法律依據，不得採為認定被告
    有販賣毒品之證據。(二)次按，證人、鑑定人依法應具結而未
    具結者，其證言或鑑定意見，不得作為證據，刑事訴訟法第
    158條之3定有明文。其立法理由乃在擔保該證言或鑑定意見
    ，係據實陳述或公正誠實之可信性，故未依法具結者，依證
    據絕對排除法則，當然無證據能力，而不得作為證據。經查
    ，證人蔡秉晃於偵查中之供述未經具結，復核無不得命具結
    之情形，是該證人於偵查中之證述內容既未經證人依法定程
    序具結以確保其證述之真實性及可信性，自不具證據能力。
    (三)另按，證人之個人意見或推測之詞，除以實際經驗為基礎
    者外，不得作為證據，刑事訴訟法第160條定有明定。 雖證
    人蔡秉晃就被告是否販賣海洛因毒品之事實，於警詢、檢察
    官偵訊時均證稱：伊與被告係朋友，曾在被告住處看過海洛
    因，數量很多，有1至2塊之量 ，每塊均完整包裝375公克之
    量，被告之經濟能力不錯，應係拿該海洛因來販賣等語。惟
    該認定被告有販賣第 1級毒品海洛因行為之說法係證人蔡秉
    晃個人推測之詞，並非證人蔡秉晃親身目賭之證詞，且無其
    他積極證據足以佐證。故證人蔡秉晃此部分關於被告有販賣
    第1級毒品海洛因行為之證詞，尚難認為具有證據能力， 合
    先敘明。
二、訊據被告固坦承其上開持有第1級毒品海洛因之事實， 惟辯
    稱：伊沒有販賣毒品，伊係陸續買毒品要供自己施用云云。
    經查，上揭被告持有第1級毒品海洛因之事實， 業據被告於
    警詢、偵查及原審、本院審理中坦承不諱，核與證人蔡秉晃
    於原審審理時證述情節相符，堪信被告上開自白與事實相符
    。又本案查獲時，當場扣得被告所持有之白色粉末6包， 經
    送鑑驗後，均含第1級毒品海洛因成分，合計淨重77.47公克
    （空包裝總重4.16公克，純度41.12%， 純質淨重31.86公克
    ）1節，亦有法務部調查局95年4月27日調科壹字第12001798
    6號鑑定通知書1紙在卷可稽 ，堪認該等白色粉末屬第1級毒
    品海洛因無訛。此外，復有海岸巡防總局中部地區巡防局96
    年3月14日苗栗機字第0960003689號函文 、海岸巡防總局中
    部地區巡防局扣押物品目錄表、查獲現場照片在卷可佐。是
    被告上開持有第1級毒品海洛因之犯行，洵堪認定。 至於被
    告雖於警詢、偵查中及原審審理時自承稱：伊於94年底時就
    開始施用海洛因，伊係用捲入香煙之方式施用，約幾天施用
    1次，95年2月24日凌晨約2點左右，伊在家裡施用3支海洛因
    香煙，為何會檢驗不出毒品反應伊不知道云云。證人蔡秉晃
    固於原審審理時證述：伊於93年至94年底至被告家中時，伊
    有很多次看到被告施用海洛因等語。然依中山醫學大學附設
    醫院檢驗科藥物檢測中心 95年5月16日實驗編號0657046 號
    函文略以：毒品或藥物依檢驗方法為氣相層析質譜儀鑑驗，
    經確認檢驗結果報告為(1)可待因檢驗結果為陰性、(2)嗎啡檢
    驗結果為陰性、(3)安非他命檢驗結果為陰性、(4)甲基安非他
    命檢驗結果為陰性等鑑驗結果觀之，復查本件採集被告尿液
    時間為95年4月27日，距被告所陳最後1次施用毒品時間95年
    4月24日凌晨約2時許，約為90小時，依檢測儀器使用氣相層
    析質譜儀檢測，應仍可檢出微量之毒品反應，然本件檢測結
    果卻僅測得被告尿液中可待因、嗎啡、安非他命、甲基安非
    他命含量均低於最低可量定之濃度，就可待因、嗎啡部分均
    呈陰性反應 ，則被告是否於該期間內曾施用第1級毒品海洛
    因，倘僅以扣案之白色粉末6包，經送鑑驗後，均含第1級毒
    品海洛因成分，合計淨重77.47公克（ 空包裝總重4.16公克
    ，純度41.12 %，純質淨重31.86公克），僅得證明被告持有
    第1級毒品之事實，並與扣案之分裝夾鍊袋125 個、分裝盒1
    個、 分裝杓1支作為被告確曾於採尿前1至4日內持有毒品事
    實之佐證，尚難遽而推論被告於其所自白上開期間內亦有施
    用第1級毒品之犯行，此部分既無其他積極證據足資佐證 ，
    自屬犯罪不能證明，殊難僅以被告之自白即予以採信，併此
    敘明。
三、論罪科刑：
（一）按海洛因係毒品危害防制條例所列管之第1級毒品， 毒品
      危害防制條例第2條第2項第1款定有明文。 又依毒品危害
      防制條例第11條第4項規定，持有毒品達一定數量者， 加
      重其刑至2分之1，其標準由行政院定之。依行政院於93年
      1月7日發布之「轉讓持有毒品加重其刑之數量標準」，關
      於持有第1級毒品加重之標準，為淨重5公克以上。上開加
      重其刑之數量標準所謂之「淨重」，顯係指「純質淨重」
      而言。如「淨重」係指「摻加其他物品之總重」，則可能
      持有原純質淨重未達5公克之毒品，因事後摻加他物， 總
      重超過5公克，而變成應加重其刑之不合理情形。 本件被
      告持有之第1級毒品海洛因6包，合計淨重77.47公克（ 空
      包裝總重4.16公克），純度41.12%， 純質淨重31.86公克
      ，有如前述 ，是其純質淨重顯已逾持有第1級毒品加重其
      刑之標準淨重5公克；核被告所為， 係犯毒品危害防制條
      例第11條第1項、第4項之持有第1級毒品達一定數量罪 ，
      應依該條第4項規定，加重其刑至2分之1。
（二）被告行為後，刑法部分條文業於94年1月7日修正， 同年2
      月2日公布，95年7月1日施行， 修正後刑法第2條第1項規
      定：「行為後法律有變更者，適用行為時之法律，但行為
    　後之法律有利於行為人者，適用最有利於行為人之法律。
      」，上開規定乃與刑法第1條罪刑法定主義契合， 而貫徹
      法律禁止溯及既往原則，係規範行為後法律變更所生新舊
      法律比較適用之準據法，是刑法第2條本身雖經修正， 但
      刑法第2條既屬適用法律之準據法， 本身尚無比較新舊法
      之問題， 應一律適用裁判時即修正後刑法第2條規定以決
      定適用之刑罰法律，合先敘明。又以本次刑法修正之比較
      新舊法，應就罪刑有關之一切情形，綜其全部罪刑之結果
      而為比較（ 最高法院95年5 月23日95年度第8次刑庭會議
      決議參照）。而依修正後刑法第33條第5款規定：「 主刑
      之種類如下：五、罰金：新臺幣1000元以上，以百元計算
      之」，是依修正後刑法，罰金刑最低為新臺幣1000元；然
      依修正前刑法第33條第5款規定之罰金最低額銀元1元計算
      ，亦即最低額僅為新臺幣3元，比較上述修正前、 後之刑
      法，自以修正前刑法較有利於被告。又被告於犯罪時之刑
　　　法第41條第1項前段規定：「犯最重本刑為5年以下有期徒
  　　刑以下之刑之罪，而受6個月以下有期徒刑或拘役之宣告
　    ，因身體、教育、職業、家庭之關係或其他正當事由，執
      行顯有困難者，得以1元以上3元以下折算一日，易科罰金
      。」又被告行為時之易科罰金折算標準，修正前罰金罰鍰
      提高標準條例第2條前段（現已刪除）規定， 就其原定數
      額提高為100倍折算1日，則本件被告行為時之易科罰金折
　    算標準，應以銀元300元折算1日，經折算為新臺幣後，應
      以新臺幣900元折算為1日。惟95年7月1日修正公布施行之
      刑法第41條第1項前段則規定：「 犯最重本刑為五年以下
      有期徒刑以下之刑之罪，而受六個月以下有期徒刑或拘役
      之宣告者，得以新臺幣一千元、二千元或三千元折算一日
      ，易科罰金。」比較修正前後之易科罰金折算標準，以95
      年7月1日修正公布施行前之規定，較有利於被告，則應依
      刑法第2條第1項前段， 適用修正前刑法第41條第1項前段
      規定，定其折算標準。
（三）另公訴人雖認被告係意圖販賣而販入上開扣案之第 1級毒
      品海洛因，涉犯毒品危害防制條例第4條第1項之販賣第 1
　　　級毒品罪嫌。然公訴人認被告涉有販賣毒品之犯行，無非
　　　係以警方於被告位在臺中市○○○路353之1號5樓居所 ，
  　　扣得被告持有之上述扣案之第1級毒品海洛因， 其重量高
　　　達70餘公克，純度為41.12%，以該海洛因毒品之質、量而
　　　言，顯已超越一般吸毒者僅抽取微重量、極低純度毒品之
  　　吸食慣常型態，故認被告應有販賣毒品海洛因之急迫需求
    　為其主要論據。訊據被告堅詞否認有販賣毒品海洛因之犯
　　　行，辯稱：上開扣案毒品係供自己施用而持有等語。查被
  　　告持有第1級毒品海洛因之犯罪事實，固如前所述； 然持
    　有毒品之原因甚多，非必供販賣一途，本件警方查獲被告
      持有第1級毒品海洛因數量雖不少，然並非數量龐大， 且
      未查獲被告有兜售毒品、尋找買主或其他販賣毒品之行為
      ，況證人蔡秉晃於原審審理時結證稱：伊沒有跟被告購買
      過毒品，也沒有看過被告賣過毒品。伊係因看到被告有這
      麼好的經濟行情而猜測被告可能有在販賣海洛因。伊曾經
      有要向被告購買海洛因，但被告說沒有在賣毒品等語。足
      見被告並未曾販賣第1級毒品海洛因予蔡秉晃， 而證人蔡
      秉晃亦未曾當場親身目賭被告直接販賣毒品海洛因予他人
      之實際經驗為基礎下，則證人蔡秉晃僅憑其曾看過被告施
      用海洛因，而被告亦有不錯之經濟能力，即擅自臆測推斷
      被告有販賣海洛因毒品之犯行，是該認定被告有販賣第 1
      級毒品海洛因行為之說法係證人蔡秉晃個人推測之詞，並
      無其他積極證據足以佐證，故證人蔡秉晃個人意見或推測
      之詞，自不得作為證據，況證人蔡秉晃於警詢中所為証詞
      ，被告有販賣毒品之犯行，亦無其他佐証資以証明為真實
      。再者， 依海岸巡防總局中部地區巡防局96年3月14日苗
      栗機字第0960003689號函文說明略以：本局苗栗機動查緝
      隊並無針對乙○○進行通訊監察，故亦無監聽譯文等語觀
      之，復未取得被告販賣第1級毒品海洛因之監聽紀錄 ，自
      不能在無積極證據之情況下，僅因被告於短期內籌集鉅資
      購買大量毒品海洛因或被告於上開採尿前1至4日內未檢測
      出被告尿液中有毒品之陽性反應，無法証明被告於上開期
      間有施用第1級毒品之犯行 ，遽行臆測推斷其有意圖販賣
      而販入第1級毒品海洛因之犯行。是公訴人所提證據， 不
      足為被告販賣第1級毒品海洛因之積極證明， 所指出證明
      之方法， 亦無從說服本院形成被告有販賣第1級毒品罪之
      心證，此外，復查無其他積極事證足認被告有何販賣第 1
      級毒品海洛因之犯行，故此部分尚屬不能證明，原應為無
      罪之諭知 ，然其持有第1級毒品海洛因之客觀基本社會事
      實既同一，爰變更起訴法條為毒品危害防制條例第11條第
      1 項、第4項之持有第1級毒品達一定數量罪。
（四）又被告犯罪時間在中華民國96年4月24日以前， 合於減刑
      條件，應予以減刑， 爰依中華民國96年罪犯減刑條例第2
      條第1項第3款予以減刑，原審認上訴人罪證明確，予以論
    　罪科刑，固非無見，惟查原審未及依上開中華民國96年罪
      犯減刑條例予以減刑，尚有未洽。被告上訴意旨指摘原審
      量刑過重，及公訴人上訴意旨認被告應係有販賣毒品海洛
      因之犯行，雖均無可取，惟原判決既有可議，即無可維持
      ，自應由本院加以撤銷改判。爰審酌被告無視於毒品對於
　　　國民健康之戕害及國家對於杜絕毒品犯罪之禁令，而持有
　　　數量非輕之第1級毒品海洛因合計淨重77.47公克，惡性非
　　　輕，暨其犯罪動機、素行、智識程度、犯罪後坦白承認部
　　　分犯行之態度等一切情狀，量處如主文所示之刑，及減得
　　  之刑，併諭知易科罰金折算之標準。
（五）扣案之第1級毒品海洛因6包，合計淨重77.47公克（ 空包
      裝總重4.16公克，純度41.12%，純質淨重31.86公克） ，
      屬毒品危害防制條例第2條第2項第1款所規定之毒品 ，不
      問屬於犯人與否， 應依毒品危害防制條例第18條第1項前
      段規定，宣告沒收銷燬之（而盛裝上開海洛因之包裝袋因
      與海洛因難以析離，宜一併視為查獲之毒品沒收銷燬之）
      。另扣案之分裝杓1支、分裝盒1個、夾鏈袋125個， 均為
      被告所有，係供犯罪所用或供犯罪預備之物，爰併依刑法
      第38條第1項第2款之規定宣告沒收之。 至於扣案之紙袋1
      個，係被告為警查獲時，員警用來盛裝查扣物之用，原非
      被告用以裝盛上開毒品之用，業據被告陳明在卷，自非供
      犯罪所用或預備之物，且非屬違禁物，是爰不為沒收之諭
      知。
據上論結，應依刑事訴訟法第369條第1項前段、第364條、第299
條第1項前段、第300條，毒品危害防制條例第11條第1項、第4項
、第18條第1項前段，刑法第2條第1項前段、第11條、第38條第1
項第2款，修正前刑法第41條第1項前段，修正前罰金罰鍰提高標
準條例第2條，中華民國96年罪犯減刑條例第2條第1項第3款、第
7條、第9條，判決如主文。
本案經檢察官甲○○到庭執行職務。
中　　華　　民　　國　 　96　 　年　　8　  月　 21　　日
            刑事第二庭    審判長法　官  李  璋  鵬
                                法　官  胡  森  田
                                法　官  蕭  錦  鍾
上列正本證明與原本無異。
如不服本判決應於收受本判決後10日內向本院提出上訴書狀，其
未敘述上訴理由者，並得於提起上訴後10日內向本院補提理由書
狀（均須按他造當事人之人數附繕本）「切勿逕送上級法院」。
                                書記官  蕭  訓  慧
中　　華　　民　　國　 　96 　　年　　8　　月　 22　　日
